【裁判字號】    95,上訴,3199
【裁判日期】    950920
【裁判案由】    偽造文書
【裁判全文】
臺灣高等法院刑事判決                95年度上訴字第3199號
上  訴  人  台灣台北地方法院檢察署檢察官
被      告  丁○○（原判決誤植為溫庭豔）
上列上訴人因被告偽造文書案件，不服台灣台北地方法院95年度
訴字第514號，中華民國95年7月25日第一審判決（起訴案號：台
灣台北地方法院檢察署94年度偵字第12388號）提起上訴，本院
判決如下：
    主  文
上訴駁回。
    理  由
一、公訴意旨略以：丁○○與真實姓名不詳之成年男子，於民國
    88年間，以不詳方式取得丙○○、甲○○、乙○○三人之國
    民身分證影本，並委託不知情之不詳姓名年籍之成年人，偽
    造丙○○、甲○○、乙○○之印章各1枚，欲成立商行及轉
    讓星麗實業有限公司（下稱星麗公司），二人以共同及概括
    之犯意，連續為下列行為：
    (一)未經丙○○同意，於88年2月8日以丙○○名義，申請商號
      預查名稱，擅自蓋用偽造之丙○○印章於該申請表上，持
      以向臺北市政府建設局行使，於同年月12日，以丙○○為
      負責人，申請設立登記成立宏星商行（址設臺北市○○區
      ○○路4段250之1號1樓），擅自蓋用偽造之丙○○印章於
      設立登記申請書上，並影印檢附丙○○國民身分證影本，
      持以向臺北市政府建設局行使，申請營利事業設立登記。
      於同年3月5日以宏星商行、丙○○名義向合作金庫北寧分
      行開立活期存款帳戶（帳號：20324-7）供己使用。復於
      附表一所示之時間，偽造各該文件，持以向臺北市政府建
      設局行使，申請各項登記。
    (二)未經丙○○、甲○○、乙○○三人同意，於88年3月16日
      辦理星麗公司股東出資轉讓、改推董事、修改章程之變更
      登記申請，以丙○○之名義擔任董事，甲○○、乙○○之
      名義擔任股東，擅自蓋用偽造之丙○○、甲○○、乙○○
      印章於星麗公司章程上，並影印檢附丙○○、甲○○、乙○○三人國民身分證影本，持以向臺北市政府建設局行使
      ，申請公司變更登記。復於附表二所示之時間，偽造各該
      文件，持以向臺北市政府建設局行使，申請各項登記。
    均致不知情之承辦公務員，分別核准宏星商行、星麗公司申
    請登記之項目，並先後登載於職務所掌之營利事業及公司登
    記事項卡上，致生損害於丙○○、甲○○、乙○○及臺北市
    政府建設局對營利事業及公司登記之管理。因認被告丁○○
    涉有刑法第216條、第210條之行使偽造私文書罪嫌、同法第
    214條之使公務員登載不實文書罪嫌。
二、訊據被告丁○○，堅決否認有偽造或行使偽造私文書及使公
    務員登載不實文書之犯行。辯稱：我經由友人林楠之介紹，
    認識自稱丙○○的男子，合夥作綠茶、花茶等食品（宏星公
    司）及服飾（星麗公司）方面生意，因而設立公司行號。因
    法律規定公司股東有人數限制，故由丙○○提供其本人及甲○○、乙○○三人身分證件，我提供自己及友人陳境增、鍾
    祺珍之身分證件，設立為辦理公司行號登記。不知道自稱丙○○之男子係冒用他人證件。且請領統一發票及辦理金融機
    關帳戶，必須本人親自到場，該自稱丙○○之男子，持身分
    證至國稅局、銀行開戶，國稅局及銀行專業人員，都未發現
    其冒用證件，我如何能查知他係冒名。我經營公司行號，均
    為一切合法業務，並無任何非法行為，我也是被害人等語。
    而公訴人認被告犯罪，係以被告丁○○於警詢及偵查供述，
    證人丙○○、甲○○、乙○○之證述及有丙○○在職證明書
    ，中華電信高雄營運處94年9月23日高森服94字第153號函暨
    附件、中華電信股份有限公司回函，中華電信（固網市內）
    資料查詢畫面，合作金庫銀行北寧分行95年3月8日合金北寧
    字第0950001070號函暨附件，被告提供之宏星商行存摺影本
    等為其論據。
三、按犯罪事實應依證據認定，無證據不得認定其犯罪事實，又
    不能證明被告犯罪者，應諭知無罪之判決，刑事訴訟法第15
    4條第2項、第301條第1項分別定有明文。又認定犯罪事實所
    憑之證據，雖不以直接證據為限，間接證據亦包括在內，然
    而無論直接證據或間接證據，其為訴訟上之證明，須於通常
    一般之人均不致有所懷疑，而得確信其為真實之程度者，始
    得據為有罪之認定，倘其證明尚未達到此一程度，而有合理
    之懷疑存在而無從使事實審法院得有罪之確信時，即應由法
    院為諭知被告無罪之判決（最高法院76年臺上字第4986號判
    例意旨參照）。
四、經查：
（一）依據檢察官所提出之上開證據，僅能證明丙○○、甲○○
      、乙○○遺失之身分證遭人冒用；及遭人偽刻印章、蓋用
      印文偽造附表一、二所示之私文書，並持向臺北市政府建
      設局辦理公司及商行設立登記、變更登記，向銀行開設帳
      戶之事實。惟本案之爭點，在於確有真實姓名年籍不詳之
      成年男子冒用丙○○名義，提供上開偽造之證件及印章，
      偽造如附表一、二所示之文書。惟被告究係知情，與該冒
      名丙○○之成年男子，有偽造文書之犯意聯絡或行為分擔
      ；或係誤信該成年男子為丙○○，不知該男子提供偽造之
      證件，對本案並無犯罪之故意。
（二）證人林楠於檢察官偵訊中具結證稱：認識丁○○，他是我
      母親的一個朋友，我在做辦卡業務，丙○○來找我辦卡認
      識，當時丁○○也有做在辦卡業務，我就把丙○○介紹給
      丁○○認識（見偵查卷第81頁、第82頁）。復於原審審理
      中具結證述：當初有朋友（指丙○○）從辦卡認識，剛好
      被告講要找人做生意，我那個朋友也表示有興趣，所以我
      就介紹那個朋友給被告認識，我聽過丙○○說有興趣，被
      告說要創業，我就說你們就聯絡看看等語（見原審卷第93
      頁至第95頁）。故被告所辯因林楠之介紹，認識自稱丙○○之成年男子，合夥作生意，應屬有徵。
（三）證人即為宏星商行、星麗公司辦理登記及變更登記之王玉
      鳳於原審法院具結證稱：「（問：你認識丙○○嗎？）當
      初他來辦時，我有看過他本人」、「（問：丙○○有經營
      宏星商行嗎？）他也有做，因為我有跟他接觸，他也有跟
      我去國稅局，因為公司要領發票或是報稅時，國稅局要確
      認是他本人，才會給發票，設立時他也有去」、「（問：
      【提示宏星商行商業登記卷丙○○身分證】跟你去辦的是
      不是這個人？）我看到的是這個人的身分證，但他本人跟
      這身分證照片的人已經不太一樣，因為身分證上的照片，
      年紀很小」、「印章是丙○○給我的」、「（問：星麗實
      業有限公司與宏星商行所用到丙○○的章，是一直都是你
      保管嗎？）不是，設立是丙○○給我的」、「（問：身分
      證影本是誰提供？）一開始是丙○○提供給我，我有核對
      過身分證正本，之後辦理相關的登記，都是用同一張身分
      證去影印」、「（問：法官問你說丙○○有無經營公司，
      你說有做，自稱丙○○在公司做什麼？）他說他是負責人
      」等語（見原審卷第37頁至第41頁）。足見當時辦理宏星
      商行、星麗公司相關登記及變更登記事項時，確由自稱丙○○之成年男子提供身分證及印章，該男子亦稱為公司負
      責人，並與王玉鳳一同前往稅捐機關領取發票。王玉鳳雖
      曾核對該人提出之丙○○身分證，因身分證上之照片年紀
      與本人已有差距，無從辨識是否為同一人等事實。且本院
      核對該公司登記所附之丙○○身分證影本照片，為一少年
      時之照片。證人丙○○亦證稱為其本人國中時之照片（見
      本院95年8月4日筆錄第4頁）。證人王玉鳳既係自該自稱
      丙○○之不詳姓名成年男子取得丙○○遺失之身分證影本
      及印章，並非被告所交付，且該身分證上照片人物之年紀
      甚幼，無從與本人核對是否同一人，則被告辯稱：該男子
      自稱丙○○，身分證、印章係由該男子所提供，其無法知
      悉其為冒名，應屬有據。而銀行帳戶開設，須本人持身分
      證件，親自辦理；又本件至稅捐機關請領統一發票，亦由
      該自稱丙○○之成年男子，持身分證件前往辦理；且辦理
      公司登記之王玉鳳等人，均曾詳細核對該自稱丙○○之男
      子與身分證件，其中不乏銀行及稅捐機關之專業人員，均
      無法發覺該成年男子冒名丙○○，被告因而不知該成年男
      子非丙○○本人，於情理亦無不合。
（四）星麗公司於88年3月15日變更股東，除丙○○、甲○○、
      乙○○三人，另有二位股東陳境增及鍾祺珍，該二人係被
      告之友人得渠等同意擔任星麗公司股東等情，為證人陳境
      增、鍾祺珍及陳境增之妻李秋香於偵訊中具結證述明確（
      見93年度他字第7282號卷第7頁、第10頁、94年度偵字第1
      2388號卷第42頁、第45頁至第46頁）。被告若知情冒用他
      人名義擔任星麗公司股東，何以於丙○○、甲○○、乙○○之外，另洽商自己友人陳境增、鍾祺珍擔任股東。被告
      辯稱係因公司法規定一定之股東人數，始能成立公司，其
      與冒名丙○○之人合夥經營商號，各找部分股東，亦屬有
      據。
（五）按犯罪必有其動機、目的。被告所辯成立公司，係經友人
      林楠介紹認識自稱丙○○者，二人共同出資經營紅茶、食
      品、服飾生意，且核該成立之宏星商行、星麗公司除因本
      案發生，公司行號無法註銷，致積欠稅捐外，別無其他糾
      葛，亦無從事任何非法之業務行為，被告並無冒用他人名
      義成立公司行號之必要及犯罪動機。
（六）至公訴人以：被告辯稱丙○○有領薪資、有報稅，且撥打
      0000-000-000行動電話與該男子聯絡云云，惟經財政部臺
      北市國稅局於95年6月22日以財北國稅資字第0950210546
      號函覆宏星商行、星麗公司於88年至90年間均未申報丙○○、甲○○、乙○○之薪資所得，而行動電話0000-000-0
      00號碼自80年起即由丙○○之父陳玉星申請，由丙○○使
      用，未交予他人使用等情，為證人丙○○於偵查中證述綦
      詳，及有中華電信高雄營運處簡便行文表暨申請書、客戶
      資料等件可參，認被告之辯解不實，隱藏丙○○之真實身
      分，作為被告犯罪之論據。惟按積極證據不足證明犯罪事
      實時，被告之抗辯或反證縱屬虛偽，仍不能以此資為積極
      證據應予採信之理由。亦即，被告否認犯罪事實所持之抗
      辯、反證，縱屬不能成立或虛偽，非有積極證據足以證明
      其犯罪行為，仍不能遽為有罪之認定（最高法院30年上字
      第482號、30年上字第1831號判例意旨參照）。縱被告上
      開陳述為不實，惟被告辯解不實之原因不一，揆諸最高法
      院上開判例，不能因被告所辯不實，即以之作為認定被告
      犯罪之積極證據。
五、此外，復查無其他積極證據足資證明被告與該冒名丙○○之
    成年男子間有偽造私文書、使公務員登載不實之犯意聯絡及
    行為分擔，其犯罪嫌疑，尚有不足。原審認不能證明被告犯
    罪，為其無罪之諭知，於法並無不合。公訴人上訴意旨，仍
    指被告犯罪，惟並未提出其他新證據，上訴核無理由，應予
    駁回。至被告姓名為丁○○，有其戶籍資料及簽名、印文在
    卷可查，原審誤植為溫庭豔，可由本院予以更正，尚不構成
    撤銷理由，附此說明。
六、據上論斷，應依刑事訴訟法第368條，判決如主文。
本案經檢察官沈世箴到庭執行職務。
中    華    民    國    95    年    9     月    20    日
                  臺灣高等法院刑事第十六庭
                              審判長法  官  葉騰瑞
                                    法  官  黃俊明
                                    法  官  趙功恆
以上正本證明與原本無異。
如不服本判決，應於收受送達後十日內向本院提出上訴書狀，其
未敘述上訴之理由者並得於提起上訴後十日內向本院補提理由書
（均須按他造當事人之人數附繕本）。
                                    書記官  孫佩琳
中    華    民    國    95    年    9     月    20    日
附表一：
┌──┬────┬─────────┬───────────┐
│編號│時間    │申請登記事項      │偽造之私文書          │
├──┼────┼─────────┼───────────┤
│1   │88.03.16│變更營業地址      │營利事業變更登記申請書│
├──┼────┼─────────┼───────────┤
│2   │88.04.07│變更營業地址      │營利事業辦公建築物用途│
│    │        │                  │審查作業方式申請書    │
├──┼────┼─────────┼───────────┤
│3   │89.03.07│變更營業地址      │營利事業變更登記申請書│
├──┼────┼─────────┼───────────┤
│4   │89.04.11│變更營業地址及項目│營利事業變更登記申請書│
├──┼────┼─────────┼───────────┤
│5   │89.12.28│變更營業地址及項目│營利事業辦公建築物用途│
│    │        │                  │審查作業方式申請書、營│
│    │        │                  │利事業變更登記申請書  │
├──┼────┼─────────┼───────────┤
│6   │92.09.05│變更營業地址      │營利事業辦公建築物用途│
│    │        │                  │審查作業方式申請書    │
├──┼────┼─────────┼───────────┤
│7   │92.09.18│變更營業地址及項目│營利事業變更登記申請書│
└──┴────┴─────────┴───────────┘
附表二：
┌──┬────┬─────────┬───────────┐
│編號│時間    │申請登記事項      │偽造之私文書          │
├──┼────┼─────────┼───────────┤
│1   │88.04.27│變更營業地址      │星麗公司變更登記申請書│
│    │        │                  │、股東同意書          │
├──┼────┼─────────┼───────────┤
│2   │89.03.07│變更營業地址、項目│星麗公司變更登記申請書│
│    │        │及章程            │、章程                │
├──┼────┼─────────┼───────────┤
│3   │89.03.07│補發執照          │申請書                │
├──┼────┼─────────┼───────────┤
│4   │89.07.24│暫停營業          │營利事業停業申請書    │
└──┴────┴─────────┴───────────┘


司法院資訊處製作；財團法人民間司法改革基金會備份。
